ACORDAO-COMPLETO-2486177

ACÓRDÃO 10963/2021 ATA 28/2021 - PRIMEIRA CÂMARA

VISTOS, relatados e discutidos estes autos em que se aprecia recurso de reconsideração interposto por Milton Rabelo de Almeida Júnior contra o Acórdão 8737/2020-TCU-Primeira Câmara, por meio do qual o Tribunal julgou irregulares suas contas, imputando-lhe débito e aplicando-lhe multa,
ACORDAM os Ministros do Tribunal de Contas da União, reunidos em Sessão da Primeira Câmara, diante das razões expostas pelo Relator, em:
9.1. com fundamento nos arts. 32, inciso I, e 33 da Lei 8.443/1992, conhecer e negar provimento ao recurso de reconsideração, mantendo-se inalterado o acórdão recorrido;
9.2. dar ciência deste acórdão ao recorrente.

Recurso de reconsideração interposto contra acórdão que julgou irregulares as contas do recorrente, imputando-lhe débito e aplicando-lhe multa, em razão da omissão no dever de prestar contas dos recursos repassados ao município no âmbito do Programa Brasil Alfabetizado, ciclo 2012.

Primeira Câmara

Município de Nazaré/BA; Fundo Nacional de Desenvolvimento da Educação.

3. Recorrente: Milton Rabelo de Almeida Júnior (XXX.017.935-XX).

13.1. Ministros presentes: Walton Alencar Rodrigues (Presidente), Benjamin Zymler, Bruno Dantas (Relator), Vital do Rêgo e Jorge Oliveira.
13.2. Ministro que não participou da votação: Jorge Oliveira.
13.3. Ministros-Substitutos presentes: Augusto Sherman Cavalcanti e Weder de Oliveira.

BRUNO DANTAS

Ministro Vital do Rêgo.

Cuidam os autos de recurso de reconsideração interposto por Milton Rabelo de Almeida Júnior (peças 54-58) contra o Acórdão 8737/2020-TCU-Primeira Câmara.
A tomada de contas especial que deu origem a estes autos foi instaurada pelo Fundo Nacional de Desenvolvimento da Educação em razão da omissão no dever de prestar contas dos recursos repassados ao município de Nazaré/BA no âmbito do Programa Brasil Alfabetizado, ciclo 2012.
A deliberação recorrida apresentou o seguinte teor:
"9.1. julgar irregulares as contas do Sr. Milton Rabelo de Almeida Junior (XXX.017.935-XX) , ex-prefeito de Nazaré/BA, com fundamento nos arts. 1º, inciso I, 16, inciso III, alíneas "a" e "c", da Lei 8.443/1992, c/c arts. 1º, inciso I, 209, inciso I e III, do Regimento Interno;
9.2. condenar o responsável indicado no subitem anterior, com fundamento no art. 19, caput, da Lei 8.443/1992, c/c o art. 210 do Regimento Interno do TCU, ao pagamento das importâncias a seguir especificadas, com a fixação do prazo de 15 (quinze) dias, a contar da notificação, para comprovar, perante o Tribunal (art. 23, inciso III, alínea "a", da Lei 8.443/1992, c/c o art. 214, inciso III, alínea "a", do Regimento Interno) , o recolhimento da dívida aos cofres do Fundo Nacional de Desenvolvimento da Educação, atualizada monetariamente e acrescida dos juros de mora, calculados a partir das datas discriminadas, até a data do recolhimento, na forma prevista na legislação em vigor:
	Data de ocorrência
	Valor histórico (R$) 

	24/5/2013
	43.031,71

	3/1/2014
	18.442,16

9.3. aplicar ao Sr. Milton Rabelo de Almeida Junior (XXX.017.935-XX) multa prevista no art. 57 da Lei 8.443/1992, c/c o art. 267 do Regimento Interno, no valor de R$ 10.000,00 (dez mil reais) , fixando-lhes o prazo de 15 (quinze) dias, a contar da notificação, para que comprove, perante o Tribunal (art. 214, inciso III, alínea "a", do Regimento Interno) , o recolhimento da dívida aos cofres do Tesouro Nacional, atualizada monetariamente desde a data deste acórdão até a do efetivo recolhimento, se for paga após o vencimento, na forma da legislação em vigor;
9.4. autorizar, desde logo, nos termos do art. 28, inciso II, da Lei 8.443/1992, a cobrança judicial das dívidas, caso não atendida a notificação;
9.5. autorizar, desde logo, caso solicitado e o processo não tenha sido remetido para cobrança judicial, o pagamento das dívidas em até 36 (trinta e seis) parcelas mensais e consecutivas, nos termos do art. 26 da Lei 8.443/1992, c/c o art. 217 do Regimento Interno/TCU, fixando-se o vencimento da primeira parcela em 15 (quinze) dias, a contar do recebimento da notificação, e o das demais a cada mês, devendo incidir sobre cada valor mensal os correspondentes acréscimos legais, na forma prevista na legislação em vigor, sem prejuízo de alertar o responsável de que a falta de comprovação do recolhimento de qualquer parcela implicará o vencimento antecipado do saldo devedor; 
9.6. esclarecer ao responsável que, caso se demonstre, por via recursal, a correta aplicação dos recursos, mas não justifique a omissão da prestação de contas, o débito poderá ser afastado, mas permanecerá a irregularidade das contas, dando-se ensejo à aplicação da multa prevista no art. 58, inciso I, da Lei 8.443/1992; e
9.7. dar ciência deste acórdão ao FNDE, ao responsável e ao Procurador-Chefe da Procuradoria da República no Estado da Bahia, este último em atenção ao § 3º do art. 16 da Lei 8.443/1992, c/c o § 7º do art. 209 do Regimento Interno do TCU, para adoção das medidas que entender cabíveis."
Admitido o processamento do recurso, porquanto preenchidos os requisitos previstos nos arts. 32, inciso I, e 33 da Lei 8.443/1992, conferi efeito suspensivo aos itens 9.1, 9.2, 9.3 e 9.4 do acórdão recorrido em relação ao recorrente (peça 61) .
Instruído o presente feito, faço reproduzir, com os ajustes que julgo pertinentes, o exame técnico e o encaminhamento oferecidos pela Secretaria de Recursos deste Tribunal (peça 71) , que contou com a anuência do corpo diretivo da unidade (peça 72) e do Ministério Público junto ao TCU (peça 73) :
"HISTÓRICO
2. A presente tomada de contas especial (TCE) foi instaurada pelo Fundo Nacional de Desenvolvimento da Educação (FNDE) , em desfavor de Milton Rabelo de Almeida Junior, Prefeito Municipal no período de 1/1/2009 a 31/12/2012 e 1/1/2013 a 31/12/2016, em razão da omissão no dever de prestar contas dos recursos recebidos pelo Município de Nazaré/BA, por força do Programa Brasil Alfabetizado, referentes ao ciclo 2012, totalizando R$ 61.473,87 (peças 4, 7 e 28) .
3. A Controladoria-Geral da União (CGU) , com fundamento no seu Relatório de Auditoria 1.312/2019, certificou a irregularidade das contas, o dirigente do Controle Interno emitiu parecer no mesmo sentido e a autoridade ministerial competente, após tomar conhecimento dos fatos, na forma regulamentar, determinou o encaminhamento das presentes contas a este Tribunal (peças 21-24) .
4. No âmbito desta Corte de Contas, foi procedida a citação e a audiência de Milton Rabelo de Almeida Junior (peças 32-33) , contudo o responsável manteve-se silente. Diante disso, o processo foi julgado por meio do Acórdão 8737/2020-TCU-Primeira Câmara.
5. Inconformado, Milton Rabelo de Almeida Junior interpôs recurso de reconsideração (peça 54) , o qual passa a ser analisado adiante.
EXAME DE ADMISSIBILIDADE
6. Ratifica-se a proposta de conhecimento do recurso de reconsideração, com efeito suspensivo, formulada por esta Secretaria de Recursos à peça 59, que foi seguida pelo Ministro Bruno Dantas, conforme despacho de peça 61.
EXAME TÉCNICO
7. Delimitação
7.1. Constitui objeto do presente recurso:
a) definir se houve nulidade processual por cerceamento de defesa;
b) verificar se a prestação de contas apresentada demonstra a correta aplicação dos recursos recebidos por força do Programa Brasil Alfabetizado, referentes ao ciclo de 2012; e
c) analisar se as justificativas oferecidas pelo recorrente são suficientes para afastar a irregularidade concernente à omissão do dever de prestar contas.
8. Da ausência de nulidade processual por cerceamento de defesa
8.1. O recorrente alega que foi surpreendido com a reprovação das contas, pois havia deixado toda a documentação da prestação de contas na Prefeitura no encerramento do seu mandato, em 31/12/2016; só tomou conhecimento da situação quando a oposição divulgou o resultado do julgamento do TCU nas redes sociais; em nenhum momento foi pessoalmente notificado para exercer as garantias do contraditório e da ampla defesa.
8.2. Diante da falta de notificação pessoal o recorrente argui a nulidade do processo e requer a reabertura da fase de instrução para que possa se manifestar.
Análise
8.3. Em relação ao argumento apresentado pelo recorrente de que houve nulidade processual em decorrência de não ter sido notificado pessoalmente para exercer seu direito de defesa, o acórdão recorrido é claro quanto ao seu não cabimento, conforme trecho abaixo destacado do relatório (peça 43, p. 5-6) :
'Da validade das notificações:
1. Preliminarmente, cumpre tecer breves considerações sobre a forma como são realizadas as comunicações processuais no TCU. A esse respeito, destacam-se o art. 179, do Regimento Interno do TCU (Resolução 155, de 4/12/2002) e o art. 4º, inciso III, § 1º, da Resolução TCU 170, de 30 de junho de 2004, in verbis:
'Art. 179. A citação, a audiência ou a notificação, bem como a comunicação de diligência, farse-ão:
I - mediante ciência da parte, efetivada por servidor designado, por meio eletrônico, fac-símile, telegrama ou qualquer outra forma, desde que fique confirmada inequivocamente a entrega da comunicação ao destinatário;
II - mediante carta registrada, com aviso de recebimento que comprove a entrega no endereço do destinatário;
III - por edital publicado no Diário Oficial da União, quando o seu destinatário não for localizado'
 (...) 
'Art. 3º As comunicações serão dirigidas ao responsável, ou ao interessado, ou ao dirigente de órgão ou entidade, ou ao representante legal ou ao procurador constituído nos autos, com poderes expressos no mandato para esse fim, por meio de:
I - correio eletrônico, fac-símile ou telegrama;
II - servidor designado;
III - carta registrada, com aviso de recebimento;
IV - edital publicado no Diário Oficial da União, quando o seu destinatário não for localizado, nas hipóteses em que seja necessário o exercício de defesa.
Art. 4º. Consideram-se entregues as comunicações:
I - efetivadas conforme disposto nos incisos I e II do artigo anterior, mediante confirmação da ciência do destinatário;
II - realizadas na forma prevista no inciso III do artigo anterior, com o retorno do aviso de recebimento, entregue comprovadamente no endereço do destinatário;
III - na data de publicação do edital no Diário Oficial da União, quando realizadas na forma prevista no inciso IV do artigo anterior.
§ 1º O endereço do destinatário deverá ser previamente confirmado mediante consulta aos sistemas disponíveis ao Tribunal ou a outros meios de informação, a qual deverá ser juntada ao respectivo processo.'
 (...) 
2. Bem se vê, portanto, que a validade da citação via postal não depende de que o aviso de recebimento seja assinado pelo próprio destinatário da comunicação, o que dispensa, no caso em tela, a entrega do AR em 'mãos próprias'. A exigência da norma é no sentido de o Tribunal verificar se a correspondência foi entregue no endereço correto, residindo aqui a necessidade de certeza inequívoca.
3. Não é outra a orientação da jurisprudência do TCU, conforme se verifica dos julgados a seguir transcritos:
'São válidas as comunicações processuais entregues, mediante carta registrada, no endereço correto do responsável, não havendo necessidade de que o recebimento seja feito por ele próprio' (Acórdão 3648/2013-TCU-Segunda Câmara, Relator Ministro JOSÉ JORGE) ;
'É prescindível a entrega pessoal das comunicações pelo TCU, razão pela qual não há necessidade de que o aviso de recebimento seja assinado pelo próprio destinatário. Entregandose a correspondência no endereço correto do destinatário, presume-se o recebimento da citação.' (Acórdão 1019/2008-TCU-Plenário, Relator Ministro BENJAMIN ZYMLER) ;
'As comunicações do TCU, inclusive as citações, deverão ser realizadas mediante Aviso de Recebimento - AR, via Empresa Brasileira de Correios e Telégrafos, bastando para sua validade que se demonstre que a correspondência foi entregue no endereço correto.' (Acórdão 1526/2007-TCU-Plenário, Relator Ministro AROLDO CEDRAZ) .
4. A validade do critério de comunicação processual do TCU foi referendada pelo Supremo Tribunal Federal, nos termos do julgamento do MS-AgR 25.816/DF, por meio do qual se afirmou a desnecessidade da ciência pessoal do interessado, entendendo-se suficiente a comprovação da entrega do 'AR' no endereço do destinatário:
'Ementa: agravo regimental. Mandado de segurança. Desnecessidade de intimação pessoal das decisões do tribunal de contas da união. art. 179 do regimento interno do TCU. Intimação do ato impugnado por carta registrada, iniciado o prazo do art. 18 da lei 1.533/51 da data constante do aviso de recebimento. Decadência reconhecida. Agravo improvido.
O envio de carta registrada com aviso de recebimento está expressamente enumerado entre os meios de comunicação de que dispõe o Tribunal de Contas da União para proceder às suas intimações.
O inciso II do art. 179 do Regimento Interno do TCU é claro ao exigir apenas a comprovação da entrega no endereço do destinatário, bastando o aviso de recebimento simples.''
8.4. Cabe ressaltar, ainda, que, no caso vertente, de acordo com o relatório do Acórdão 8737/2020-TCU-Primeira Câmara (peça 43, p. 6) , a citação do responsável se deu em endereços provenientes da base de CPFs da Receita Federal, em sistema custodiado pelo TCU (peça 36) . A entrega dos ofícios citatórios nesses endereços ficou comprovada (peça 33) .
8.5. Assim, não assiste razão ao recorrente quando alega a existência de nulidade processual em virtude da sua não notificação pessoal.
9. Da prestação de contas e das justificativas apresentadas pela omissão
9.1. O recorrente promove a juntada da prestação de contas dos recursos recebidos por força do Programa Brasil Alfabetizado, referentes ao ciclo 2012 (peças 55-58) , e informa, a título de justificativa pela sua omissão, que ainda existe a prática de gestores sucessores optarem por mover representações ou ajuizar ações contra ex-gestores, ao invés de simplesmente prestar as contas com a documentação disponibilizada na Prefeitura e, ademais, dificultar o acesso dos ex-gestores aos documentos públicos, com o fim de lhe causar danos, como está acontecendo com ele (peça 54, p. 4-5) .
9.2. Com base na documentação e nas justificativas apresentadas, requer, na hipótese de não ser acolhida a nulidade processual suscitada, sejam suas contas julgadas regulares, sem aplicação de multa.
Análise
9.3. Os documentos trazidos aos autos (peças 55-58) são relativos à prestação de contas dos recursos recebidos pelo Município de Nazaré/BA por força do Programa Brasil Alfabetizado, referentes ao ciclo de 2012. Conforme observa-se às peças 4 e 7, o referido ciclo compreendia o período de 6/9/2012 a 6/09/2014, com prazo para prestação de contas até 26/05/2017. Antecipa-se que os documentos juntados se referem tão somente à execução financeira do Programa.
9.4. Na peça 55, podem ser encontrados a Relação de Pagamentos Efetuados - Anexo 01 e o Demonstrativo da Execução Financeira (Receita e Despesa) - Anexo 02 da Prestação de Contas de 2013.
9.5. Em tese, somando-se as despesas realizadas do Demonstrativo da Execução Financeira, chega-se ao total de pagamentos efetuados, de R$ 35.363,91, da Relação de Pagamentos Efetuados. Subtraindo esse valor da Receita total (R$ 43.818,49) , que é a soma do valor recebido (campo 7.1 do Demonstrativo da Execução Financeira) , R$ 43.031,71, e dos rendimentos da aplicação financeira (campo 7.2 do Demonstrativo da Execução Financeira) , R$ 786,78, tem-se o saldo do Demonstrativo da Execução Financeira da Prestação de Contas de 2013, de R$ 8.454,58.
9.6. Na peça 58, estão a Relação de Pagamentos Efetuados - Anexo 01 e o Demonstrativo da Execução Financeira (Receita e Despesa) - Anexo 02 da Prestação de Contas de 2014. Da mesma forma, o total da receita no Demonstrativo da Execução Financeira deve corresponder ao saldo anterior (R$ 8.454.58) mais o valor recebido, de R$ 18.442,16, somado aos rendimentos da aplicação financeira (campo 7.2 do Demonstrativo da Execução Financeira) , perfazendo o montante de R$ 26.977,42.
9.7. Considerando as despesas realizadas de R$ 16.009,77, que teoricamente equivalem ao total de pagamentos efetuados constante da Relação de Pagamentos Efetuados, chega-se ao saldo apurado no Demonstrativo da Execução Financeira da Prestação de Contas de 2014, de R$ 10.967.65, diferença entre o montante do total da receita e as despesas realizadas.
9.8. Partindo-se do pressuposto de que os valores informados nas prestações de contas estão devidamente comprovados pelos documentos às peças 56 e 57, o valor dos pagamentos efetuados em 2013 e 2014 mais o saldo final do Demonstrativo da Execução Financeira da Prestação de Contas de 2013/2014 deveria corresponder aos repasses recebidos por força do Programa Brasil Alfabetizado pelo Município de Nazaré mais os rendimentos da aplicação financeira dos recursos recebidos.
9.9. A fim de verificar se existe a relação mencionada acima entre os valores apresentados nas prestações de contas referidas e os repasses recebidos pelo município somados aos seus rendimentos, temos que, de um lado, o valor dos pagamentos efetuados em 2013 e 2014 é de R$ 51.374,11 (R$ 35.363,89 + R$ 16.010,22) , e o saldo do Demonstrativo da Execução Financeira da Prestação de Contas de 2014 (peça 58, p. 2) é R$ 10.967,22, os quais somados totalizam R$ 62.341,33.
9.10. De outro lado, observamos que o Município de Nazaré recebeu dois repasses de recursos, sendo o primeiro no valor de R$ 43.031,71 e o segundo, de R$ 18.442,16, num total de R$ 61.473,87. Somando-se a esse valor os montantes de R$ 786,78 e R$ 80,68, referentes aos rendimentos das aplicações financeiras do município, que aparecem nos campos 7.2 dos Demonstrativos da Execução Financeira das prestações de contas de 2013 e 2014 (peça 55, p. 1 e peça 58, p. 2, respectivamente) , chegamos ao mesmo total, de R$ 62.341,33.
9.11. Resta agora verificar se as notas/recibos e comprovantes apresentados pelo recorrente permitem afirmar que os recursos recebidos pelo Município de Nazaré por força do Programa Brasil Alfabetizado obtiveram correta execução financeira.
9.12. A fim de conferir se tais recursos repassados ao Município de Nazaré foram devidamente aplicados, a tabela abaixo relaciona as notas fiscais/recibos relativos aos pagamentos efetuados e os respectivos comprovantes, indicando a sua localização no processo.
	Beneficiário
	Documento/Natureza da Despesa
	Valor
R$
	Localização
	Comprovante de pagamentos
	Valor
R$
	Localização

	2013

	Restaurante e Pousada Parachoque do Trevo (Edson Jesus dos Santos) 
	NF 0029 - Refeições para participantes do programa
	3.300,00
	Peça 56, p. 1
	C.095.2FB.JA0.93F.30F
	3.300,00
	Peça 56, p. 2

	Restaurante e Pousada Parachoque do Trevo (Edson Jesus dos Santos) 
	NF 0030 - Lanches para participantes do Programa
	937,50
	Peça 56, p. 8
	D.742.66C.BD1.BF3.09F
	937,50
	Peça 56, p. 9

	Maria Antônia Brandão de Andrade
	Inscrição de formador do curso
	4.600,00
	Peça 56, p. 10
	F.91E.652.B87.D5A.BAB
	4.600,00
	Peça 56, p. 11

	Lucival Fraga dos Santos
	Inscrição de formador do curso
	3.300,00
	Peça 56, p. 12
	8.634.41E.DAB.5AE.E01
	3.300,00
	Peça 56, p. 13

	Comercial Santa Isabel Ltda.
	NFE 000.000.313 - Material p/alfabetização/formador
	2.115,00
	Peça 56, p. 14
	E.0DD.8DF.5C2.F7D.8E9
	2.115,00
	Peça 56, p. 16

	Paineira Indústria e Comércio de Panificação Ltda.
	NFE 000.000.930 - Gêneros alimentícios
	781,60
	Peça 56, p. 17-18
	7.198.B38.5CA.E77.99E
	781,60
	Peça 56, p. 20

	Ritta Sampaio Xerox e Plastificação
	NF 0147 - Material p/alfabetização/formador
	2.400,00
	Peça 56, p. 21
	C.A4F.99C.696.AFE.D2F
	2.400,00
	Peça 56, p. 22

	Supermercado e Panif. Fonseca Ltda.
	NFE 000.001.959 - Gêneros alimentícios
	1.896,00
	Peça 56, p. 23
	2.A71.921.D0F.5CA.5F7
	1.896,00
	Peça 56, p. 25

	Gilmara Andrade de Araujo ME
	NFE 000.000.118 - Material p/alfabetização/formador
	5.823,50
	Peça 56, p. 26
	D.C99.74B.4CD.08E.97D
	5.283,50*
	Peça 56, p. 27

	Adeildo Souza e Cia Ltda.
	NFE 000.002.068 - Gêneros alimentícios
	342,00
	Peça 56, p. 28
	7.8EA.120.856.0A2.434
	342,00
	Peça 56, p. 30

	Adeildo Souza e Cia Ltda.
	NFE 000.002.095 - Gêneros alimentícios
	1.688,97
	Peça 56, p. 29
	7.8EA.120.856.0A2.434
	1.688,97
	Peça 56, p. 30

	Adeildo Souza e Cia Ltda.
	NFE 000.002.144 - Gêneros alimentícios
	821,30
	Peça 56, p. 31
	5.E39.509.0EE.88F.7E7
	821,30
	Peça 56, p. 32

	Xerox e Plastificação Ritta Sampaio
	NF 00155 - Material p/alfabetização/formador
	1200,00
	Peça 56, p. 33
	4.2B3.940.FA2.86B.6DE
	1200,00
	Peça 56, p. 34

	Joel Jorge e Filhas Ltda. ME
	NFE 000.001.664 - Gêneros alimentícios
	1.553.60
	Peça 56, p. 35
	8.A1E.647.6F8.FF7.E5A
	1.553,60
	Peça 56, p. 36

	Adeildo Souza & Cia Ltda.
	NFE 000.002.141 - Gêneros alimentícios
	1.684,52
	Peça 56, p. 37
	1.F2E.98F.950.C88.BC3
	1.684,52
	Peça 56, p. 38

	Cooperativa dos Peqs. Prods. Rurais e Trabs. Na Agropecuária
	NFE 000.000.464 - Gêneros alimentícios
	3.460,00
	Peça 56, p. 39
			Não localizado

	Total
		35.903,99
			31.903,99
	
	2014

	Adeildo Souza & Cia Ltda.
	NFE 000.002.221 - Gêneros alimentícios
	389,40
	Peça 57, p. 1
	3.92A.285.519.CB6.5AB
	180,90**
	Peça 57, p. 2

	Adeildo Souza & Cia Ltda.
	NFE 000.002.220 - Gêneros alimentícios
	144,23
	Peça 57, p. 3
	2.D04.127.9AA.27C.0C1
	144,23
	Peça 57, p. 4

	Associação dos Produtores Orgânicos do Recôncavo Bahiano - APORBA
	NF Avulsa 0026898113 - Gêneros alimentícios
	7.429,30
	Peça 57, p. 5-6
	4.27F.2E4.CB4.E18.2D9
	4.321,30**
	Peça 57, p. 7

	Adeildo Souza & Cia Ltda.
	NFE 000.002.094 - Gêneros alimentícios
	661,56
	Peça 57, p. 8
	1.B14.E81.4ED.A2C.EE0
	346,50**
	Peça 57, p. 9

	Supermercado e Panif. Fonseca Ltda.
	NFE 000.002.016 - Gêneros alimentícios
	3.625,12
	Peça 57, p. 10
	-
	-
	Não localizado

	Supermercado e Panif. Fonseca Ltda.
	NFE ilegível - Gêneros alimentícios
	1.654,68
	Peça 57, p. 11
	D.9E5.786.809.9BC.994
	306,60**
	Peça 57, p. 12

	Adeildo Souza & Cia Ltda.
	NFE 002.222 - Gêneros alimentícios
	110,38
	Peça 57, p. 13
	C.3D4.8E0.BF3.803.BB0
	110,38
	Peça 57, p. 14

	Adeildo Souza & Cia Ltda.
	NFE 002.218 - Gêneros alimentícios
	366,24
	Peça 57, p. 15
	3.76A.55C.E19.22B.0FC
	366,24
	Peça 57, p. 16

	Adeildo Souza & Cia Ltda.
	NFE 002.219 - Gêneros alimentícios
	510,91
	Peça 57, p. 17
	C.D60.D05.1F1.261.4D1
	510,91
	Peça 57, p. 18

	Supermercado e Panif. Fonseca Ltda.
	NFE 000.002.018 - Gêneros alimentícios
	1.177,91
	Peça 57, p. 19
	B.CED.C28.EBB.7A8.E88
	706,41**
	Peça 57, p. 20

	Supermercado e Panif. Fonseca Ltda.
	NFE 000.002.021 - Gêneros alimentícios
	568,80
	Peça 57, p. 21
	0.6CD.337.891.232.40F
	568,80
	Peça 57, p. 22

	Supermercado e Panif. Fonseca Ltda.
	NFE ilegível - Gêneros alimentícios
	204,00
	Peça 57, p. 23
	B.A65.9D2.E31.F99.C4B
	204,00
	Peça 57, p. 24

	Supermercado e Panif. Fonseca Ltda.
	NFE 000.002.092 - Gêneros alimentícios
	538,62
	Peça 57, p. 25
	C.B4F.E1F.D26.74F.FE9
	100,74**
	Peça 57, p. 26

	Supermercado e Panif. Fonseca Ltda.
	NFE ilegível - Gêneros alimentícios
	771,50
	Peça 57, p. 27
	0.D70.733.2EC.8CF.77E
	415,50**
	Peça 57, p. 28

	Supermercado e Panif. Fonseca Ltda.
	NFE ilegível - Gêneros alimentícios
	1.945,59
	Peça 57, p. 29
	0.B6E.67F.B65.778.E76
	361,35**
	Peça 57, p. 30

	Supermercado e Panif. Fonseca Ltda.
	NFE 000.002.094 - Gêneros alimentícios
	102,00
	Peça 57, p. 31
	B.01F.DBD.719.074.ADE
	102,00
	Peça 57, p. 32

	Posto São Jorge - Deriv Pet Duas Estivas Ltda.
	NFE 000001569 - Combustível Transporte escolar
	7.423,89
	Peça 57, p. 33
	Nota de Empenho 737/18312466/2013
	3.823,89
	Peça 57, p. 34-35

	Total
		27.624,13
			12.569,75
	
9.13. Preliminarmente, há que se analisar a natureza das despesas realizadas à luz da norma de regência do Programa Brasil Alfabetizado - Resolução CD/FNDE 44, de 5/9/2012, que em seu art. 21, § 1º, dispõe:
'Art. 21. (...) 
§ 1º O valor de apoio, conforme art. 9º do Decreto 6.093/2007, poderá ser destinado ao custeio das seguintes ações:
I. etapas inicial e continuada da formação de alfabetizadores, tradutores-intérpretes de Libras e alfabetizadores-coordenadores de turmas;
II. aquisição de material escolar;
III. aquisição de material para o alfabetizador;
IV. aquisição de gêneros alimentícios destinados exclusivamente ao atendimento das necessidades da alimentação escolar dos alfabetizandos;
V. transporte para os alfabetizandos;
VI. aquisição ou reprodução de materiais pedagógicos e literários, para uso nas turmas, e;
VII. reprodução dos testes cognitivos a serem aplicados aos alfabetizandos.'
9.14. Verifica-se que a natureza das despesas se encontra coerente com o rol previsto na Resolução do FNDE. Entretanto, várias inconsistências são relatadas a seguir.
9.15. Verifica-se que há uma diferença entre o valor das despesas realizadas informado nas prestações de contas e o total apurado pela soma dos comprovantes de pagamento das notas/recibos juntados aos autos, tanto em relação à Prestação de contas de 2013 (peça 55) , quanto no que se refere à prestação de contas de 2014 (peça 58) .
9.16. Na Prestação de Contas de 2013 (peça 55) , foram comprovados gastos da ordem de R$ 31.903,99, ou seja, R$ 3.460,00 a menos que as despesas declaradas como realizadas (R$ 35.363,99) . Tal diferença pode ser explicada pela falta de documento bancário que comprove as despesas com gêneros alimentícios, referentes à NFE 000.000.464, emitida pela Cooperativa dos Peqs. Prods. Rurais e Trabs. Na Agropecuária (peça 56, p. 39) , conforme mostra a tabela anterior (despesas/2013) .
9.17. Além das despesas mencionadas, chamam a atenção as despesas com material de papelaria/escritório no valor de R$ 5.283,50, marcadas com '*' na tabela acima, pois esse valor não corresponde ao valor da nota emitida pelo seu pagamento, que é de R$ 5.823,50 (peça 56, p. 26-27) . Contudo, a semelhança dos valores sugere que houve erro de digitação na hora do pagamento e que a credora pode não ter percebido a diferença. Assim, excepcionalmente, consideraremos que tais despesas foram financeiramente comprovadas.
9.18. Já na Prestação de Contas de 2014 (peça 58) , os pagamentos comprovados somam R$ 12.569,75, enquanto o valor informado das despesas realizadas totaliza R$ 16.010,22. Existe, portanto, uma diferença de R$ 3.440,47, a qual se deve aos pagamentos supostamente efetuados constantes do Demonstrativo da Execução Financeira (peça 58, p. 2) nos valores de R$ 315,00; R$ 677,50; R$ 2.175,36 e R$ 496,50, cujas notas/recibos e respectivos comprovantes de pagamento não estão sequer entre os documentos juntados às peças 56 e 57, e à diferença entre o valor comprovado com os gastos com combustível relativo à NFE 000001569, emitida pelo Posto São Jorge - Deriv Pet Duas Estivas Ltda. (peça 57, p. 34-35) , de R$ 3.823,89, e o valor declarado como despesa com os referidos gastos, de R$ 3.600,00, conforme aquele Demonstrativo.
9.19. Ademais, analisando os documentos apresentados pelo recorrente, também se observam despesas relacionadas na Prestação de Contas de 2014 (peça 58) cujos valores comprovados não conferem com os valores das notas emitidas pelo seu pagamento e, nesses casos, diferentemente do caso destacado na Prestação de Contas de 2013, as diferenças de valores não podem ser atribuídas a possíveis erros na hora do pagamento que possam não ter sido identificados pela credora, dadas as suas magnitudes. Assim são as despesas nos valores R$ 180,90; R$ 4.321,30; R$ 306,60; R$ 706,41; R$ 100,74, R$ 415,50; e R$ 361,35, destacadas com '**' na tabela acima, que, por conseguinte, não podem ser tidas como comprovadas.
9.20. Quanto à execução física do Programa, o recorrente não juntou ao recurso qualquer dos elementos exigidos pelo art. 30 e 31 da Resolução CD/FNDE 44, de 5/9/2012, que exige ainda a manutenção dos comprovantes de despesa e de execução física pelo prazo de vinte anos contados da data de aprovação parcial da prestação de contas ou do julgamento da tomada de contas especial (art. 31, § 4º) .
'Art. 30. A prestação de contas da execução física será constituída pelo relatório da situação final das turmas e de cada alfabetizando, gerado pelo sistema, contendo os dados e informações prestados por cada EEx.
§ 1º O alfabetizador terá até trinta dias, após a finalização das atividades da turma, contados com base na data de ativação, para fornecer ao alfabetizador-coordenador da turma os dados e informações sobre os alfabetizandos, em forma de relatório;
§ 2º O alfabetizador-coordenador de turmas terá o prazo de sessenta dias após a finalização da turma, contados com base na data de ativação, para inserir no sistema os dados e informações.
§ 3º O preenchimento incorreto ou inadequado do sistema será considerado indício de irregularidade.
Art. 31. A prestação de contas consiste na comprovação da execução da totalidade dos recursos recebidos, incluindo rendimentos financeiros, e deverá ser enviada ao FNDE pelos municípios e pelo Distrito Federal até 30 de junho do ano subsequente ao repasse, por meio do Sistema de Gestão de Prestação de Contas (SIGPC) , na forma da Resolução CD/FNDE no 2, de 18 de janeiro de 2012.
 (...) 
§ 4º As despesas realizadas na execução do PBA serão comprovadas mediante documentos fiscais originais ou equivalentes, na forma da legislação regulamentar à qual o órgão responsável pela despesa estiver sujeito, devendo os recibos, faturas, notas fiscais e quaisquer outros documentos comprobatórios ser emitidos em nome do EEx, identificados com o nome do FNDE/MEC e do Programa Brasil Alfabetizado, sendo mantidos arquivados em sua sede, ainda que utilize serviços de contabilidade de terceiros, pelo prazo de vinte anos contados a partir da data de aprovação da prestação de contas dos recursos transferidos ou, quando for o caso, do julgamento da Tomada de Contas Especial, devendo ficar à disposição do FNDE, dos órgãos de controle interno e externo e do Ministério Público.'
9.21. Importa acrescentar que era obrigação da Prefeitura monitorar e manter atualizadas as informações de frequência dos alfabetizadores e alfabetizandos, conforme previsão do art. 5º, III, alíneas 'p', 'q' e 'r', da referida Resolução do FNDE:
'Art. 5º Aos agentes do Programa Brasil Alfabetizado cabem as seguintes responsabilidades:
III. ao Ente Executor (EEx) :
p) monitorar a frequência dos alfabetizadores, dos tradutores-intérpretes de Libras e dos alfabetizadores-coordenadores de turma e atestar, mensalmente, os relatórios de frequência dos bolsistas, até o dia 15 do mês subsequente ao funcionamento das turmas, mantendo-os arquivados até vinte anos após o término do curso de alfabetização;
q) registrar a frequência dos alfabetizandos utilizando obrigatoriamente a 'Ficha de frequência mensal de alfabetizandos' (Anexo VI desta resolução) , que poderá ser obtida no SBA e impressa para cada turma, em cada mês de execução, com as devidas atualizações, seja de desistências, seja de entrada de novos alunos;
r) encaminhar mensalmente à autoridade administrativa competente da unidade prisional, as cópias das fichas de frequência e das fichas de acompanhamento das turmas, para o cômputo das horas para fins de remição de pena pelo estudo;'
9.22. Diante do exposto, não é possível acolher os argumentos recursais deduzidos pelo responsável, visto não ter sido comprovada a execução física do Programa.
9.23. Por fim, cumpre ressaltar que os argumentos apresentados pelo recorrente para afastar a multa que lhe foi aplicada pelo Acórdão 8737/2020-TCU-Primeira Câmara não servem como justificativa para a omissão no dever de prestar contas. A esse respeito, mostra-se oportuno reproduzir trecho do relatório do citado acórdão que trata da corresponsabilidade do prefeito sucessor:
'11. Cumpre esclarecer que, em consulta realizada à Procuradoria Federal no FNDE - PROFE, emanou-se o entendimento, nos termos do Parecer 767/2008, de que para os casos de omissão a corresponsabilidade do prefeito sucessor somente se aplica quando o prazo para prestação de contas recai sobre o seu mandato, desde que não adotadas as competentes medidas de resguardo ao erário.
12. No caso em exame, não há que se falar em corresponsabilidade, visto que apesar do prazo para prestação de contas ter se encerrado em 26/5/2017, durante o período de gestão do sucessor, este adotou as medidas legais de resguardo ao erário, conforme Representação protocolizada junto ao Ministério Público Federal (peça 12) . A documentação em questão foi considerada suficiente pela Procuradoria Federal no FNDE - PROFE como comprovação da adoção das referidas medidas.' (Grifos no original) 
9.24. No caso, a responsabilidade pela prestação de contas cabia ao recorrente, na condição de gestor dos recursos repassados ao Município de Nazaré, referentes ao ciclo 2012, no âmbito do Programa Brasil Alfabetizado, uma vez que era Prefeito daquela municipalidade no período de 1/1/2009 a 31/12/2012 e 1/1/2013 a 31/12/2016.
9.25. Desse modo a prestação de contas intempestiva juntada aos autos não comprovou a realização física do Programa Brasil Alfabetizado, não obstante algumas despesas financeiras fossem evidenciadas.
10. Questão adicional
10.1. Apesar de não ter sido suscitada a questão da prescrição nestes autos, cabe mencionar que o recente julgamento, pelo STF, do RE 636.886 (Tema 899 da repercussão geral) , que tem por objeto a execução de acórdão condenatório proferido pelo TCU, traz reflexos para o tratamento do tema pelo Tribunal. A Corte Suprema fixou a tese de que 'é prescritível a pretensão de ressarcimento ao erário fundada em decisão de Tribunal de Contas'. Em consequência, eis algumas premissas que aquele julgamento permite adotar:
a)  pela jurisprudência até então vigente, a pretensão punitiva exercida pelo Tribunal de Contas estava sujeita à prescrição, regida pelos critérios fixados no Acórdão 1441/2016-TCU-Plenário. Já quanto ao débito, a ação de ressarcimento era considerada imprescritível, por expressa previsão do art. 37, § 5º, da Constituição Federal. No entanto, ao julgar o RE 636.886, o STF conferiu nova interpretação a esse dispositivo, fixando a tese de que 'é prescritível a pretensão de ressarcimento ao erário fundada em decisão de Tribunal de Contas';
b)  embora o RE 636.886 tenha por objeto a execução de acórdão condenatório proferido pelo TCU, a interpretação conferida pelo STF ao art. 37, § 5º, da Constituição, afeta a ação de ressarcimento como um todo, abrangendo não só a execução, mas também a pretensão condenatória. E, ao contrário da decisão proferida no julgamento do tema 897 (RE 852.475) , no tema 899, relativo à atuação do Tribunal de Contas, a conclusão de que a pretensão de ressarcimento é prescritível foi estabelecida de forma categórica, sem ressalvar as condutas dolosas qualificáveis como ato de improbidade;
c)  as pretensões punitiva e de ressarcimento devem observar o mesmo regime na atividade de controle externo, dado o objetivo comum da prescrição, de fixar prazo para o Tribunal de Contas agir, buscando caracterizar o ilícito, identificar seu autor, dimensionar as consequências da conduta (em especial, a quantificação do dano) e impor as consequências legais, independentemente do fato de tais consequências terem natureza punitiva ou ressarcitória;
d)  o Código Civil e a Lei 9.873/1999 constituem as duas alternativas que, de forma mais consistente, polarizam os debates acerca do regime de prescrição a ser observado no processo de controle externo. Não obstante a relevância dos fundamentos utilizados no Acórdão 1441/2016-TCU-Plenário, favoráveis à aplicação do Código Civil, a Lei 9.873/1999 adota balizas usuais no âmbito do direito público, prevê causas de interrupção em tudo compatíveis com o processo de controle externo e já vem sendo utilizada pelo STF para limitar o exercício da pretensão punitiva pelo TCU, em decisões posteriores ao Acórdão 1441/2016-TCU-Plenário. Assim, até que sobrevenha norma específica, entende-se que a prescrição das medidas de ressarcimento a cargo do tribunal de contas deve observar o regime Lei 9.873/1999;
e)  considerando, porém, que o acórdão proferido no RE 636.886 encontra-se na fase de apreciação de embargos declaratórios, não é recomendável reconhecer a prescrição desde logo, ante a possibilidade de esclarecimento da decisão em sentido diverso do ora defendido (notadamente quanto aos atos dolosos) ou mesmo a modulação de seus efeitos, para preservar as ações de controle instauradas com base no entendimento jurisprudencial até então vigente;
f)  assim, nos casos em que a prescrição não tenha ocorrido por nenhum dos dois regimes (Código Civil ou Lei 9.873/1999) , o desfecho do processo não se alterará, qualquer que seja a premissa adotada (imprescritibilidade, prescritibilidade pelo Código Civil ou pela Lei 9.873/1999) , viabilizando-se o imediato julgamento. Nas situações em que a pretensão de ressarcimento esteja prescrita por algum dos dois regimes, ou por ambos, também é recomendável o julgamento do processo, tendo em vista a forte tendência de manutenção da referida decisão do STF.
Análise da prescrição segundo os critérios do Acórdão 1441/2016-TCU-Plenário
10.2. O TCU tem tradicionalmente aplicado os critérios definidos no Acórdão 1441/2016-TCU-Plenário, que, em incidente de uniformização de jurisprudência, orientou-se pela aplicação do Código Civil e definiu, em linhas gerais, que a prescrição da pretensão punitiva subordina-se ao prazo geral de dez anos (Código Civil, art. 205) , contado a partir da data da ocorrência do fato e interrompido pelo ato que ordenar a citação, a audiência ou a oitiva da parte.
10.3. No caso em exame, verifica-se que não ocorreu a prescrição da pretensão punitiva, pois o ato que ordenou a citação data de 17/2/2020 (peça 30) , menos de dez anos depois das transferências dos recursos referentes às despesas impugnadas (ciclo 12) , ocorridas em 2013 e 2014.
10.4. Considerando a premissa de que as pretensões punitiva e de ressarcimento se submetem ao mesmo regime, conclui-se que não ocorreu a prescrição para a aplicação de multa e para a condenação ao ressarcimento, caso fossem adotados, para ambos os fins, os parâmetros definidos no Acórdão 1441/2016-TCU-Plenário.
Análise da prescrição pelo regime da Lei 9.873/1999
10.5. Adotando-se as premissas fixadas na Lei 9.873/1999 ao caso em exame, e considerando-se o prazo geral, de cinco anos, observa-se que também não ocorreu a prescrição. Para tanto, é preciso considerar os seguintes parâmetros:
10.6. A Lei 9.873/1999, na parte final do art. 1, traz previsão expressa a respeito do início do prazo de prescrição, em se tratando de infração de caráter permanente ou continuado. Nesta hipótese, a prescrição começa a correr não da data de cada fato, e sim 'do dia em que tiver cessado' a permanência ou a continuidade.
10.7. Assim, aqui o marco inicial para a contagem do prazo prescricional é a data final para a prestação de contas, ou seja, 26/5/2017 (peças 4 e 7) . Considerando-se que a deliberação recorrida foi proferida em 18/8/2020 (peça 41) , conclui-se que não transcorreram cinco anos entre essas duas datas.
10.8. Cumpre consignar que, nos termos do art. 1º, § 1º, da Lei 9.873/1999, opera-se a prescrição intercorrente se o processo ficar paralisado por mais de três anos, aguardando 'julgamento ou despacho'.
10.9. Atos inequívocos de apuração verificados nestes autos permitem afirmar que não ocorreu a prescrição intercorrente. Nesse sentido, menciona-se que a citação do recorrente se deu em 09/03/2020 (peças 32-33) , o que demonstra que não transcorreram três anos entre o prazo final para prestação de contas (26/5/2017) e a data da citação. Como se sabe, a prescrição também é interrompida 'pela notificação ou citação do indiciado ou acusado, inclusive por meio de edital', nos termos do art. 2º, I, da Lei 9.873/1999. E, no regime dessa lei, a interrupção se dá pela citação propriamente dita, e não pelo despacho que a ordena.10.10. Partindo-se da premissa de que a pretensão de ressarcimento segue as mesmas balizas, enquanto não houver norma específica a respeito, a demonstração da inocorrência da prescrição punitiva impõe, como consequência, a conclusão de que também é viável a condenação ao ressarcimento do prejuízo apurado nos autos, adotando-se como referência a Lei 9.873/1999, tida pelo STF como norma regente da prescrição da pretensão punitiva pelo TCU
CONCLUSÃO
11. Em face da análise das razões recursais apresentadas, conclui-se que:
a) a citação do responsável se deu com base na legislação vigente sobre o tema e na jurisprudência deste Tribunal, de forma que não cabe a alegação de nulidade processual dela decorrente;
b) a documentação apresentada pelo recorrente foi considerada insuficiente para comprovar a correta aplicação dos recursos transferidos à conta do Programa Brasil Alfabetizado (ciclo 2012) , e os argumentos utilizados para afastar a multa que lhe fora aplicada não se prestam para justificar a omissão na prestação de contas dos mencionados recursos;
c) não ocorreu prescrição nestes autos, seja pelo critério do Acórdão 1441/2016-TCU-Plenário, seja pelo critério da Lei 9.873/1999.
12. Sendo assim, a proposta será pela negativa de provimento ao recurso.
PROPOSTA DE ENCAMINHAMENTO
13. Ante o exposto, submete-se à consideração superior a presente análise do recurso de reconsideração interposto por Milton Rabelo de Almeida Júnior contra o Acórdão 8737/2020-TCU-Primeira Câmara, propondo-se, com fundamento nos arts. 32, inciso I, e 33, da Lei 8.443/1992, c/c o art. 285 do Regimento Interno/TCU:
a) conhecer do recurso interposto e, no mérito, negar-lhe provimento;
b) comunicar a deliberação que vier a ser proferida por esta Corte ao recorrente, à Procuradoria da República no Estado da Bahia e ao Fundo Nacional de Desenvolvimento da Educação."
	É o relatório.

Camilla Bastos de Cerqueira (OAB/BA 50.164), representando Milton Rabelo de Almeida Júnior.

Procurador Marinus Eduardo De Vries Marsico.

TOMADA DE CONTAS ESPECIAL. FUNDO NACIONAL DE DESENVOLVIMENTO DA EDUCAÇÃO. REPASSE DE RECURSOS AO MUNICÍPIO DE NAZARÉ/BA NO ÂMBITO DO PROGRAMA BRASIL ALFABETIZADO. OMISSÃO NO DEVER DE PRESTAR CONTAS. NÃO COMPROVAÇÃO DA REGULAR APLICAÇÃO DOS RECURSOS DISPONIBILIZADOS. REVELIA. IRREGULARIDADE DAS CONTAS, CONDENAÇÃO EM DÉBITO E APLICAÇÃO DE MULTA. RECURSO DE RECONSIDERAÇÃO. ARGUMENTOS INSUFICIENTES PARA REFORMA DO JULGADO. CONHECIMENTO E NEGATIVA DE PROVIMENTO.

TOMADA DE CONTAS ESPECIAL (TCE)

Secretaria de Recursos (Serur); Secretaria de Controle Externo de Tomada de Contas Especial (SecexTCE).

Em julgamento, recurso de reconsideração interposto por Milton Rabelo de Almeida Júnior, ex-prefeito de Nazaré/BA, contra o Acórdão 8737/2020-TCU-Primeira Câmara, por meio do qual o Tribunal julgou irregulares suas contas, imputando-lhe débito e aplicando-lhe multa, em razão da omissão no dever de prestar contas dos recursos repassados ao município no âmbito do Programa Brasil Alfabetizado, ciclo 2012.
Nesta oportunidade, o recorrente alega, em síntese, que: a) houve nulidade processual em sua citação, prejudicando seu pleno exercício do contraditório e da ampla defesa; e b) os documentos apresentados em sede recursal demonstram a boa-fé do gestor e a correta aplicação dos recursos recebidos por força do supracitado programa, sendo suficientes para afastar a irregularidade concernente à omissão no dever de prestar contas.
Após examinar as razões recursais, a Secretaria de Recursos concluiu que não foram trazidos elementos suficientes para alterar a deliberação recorrida, razão pela qual, com a concordância do Ministério Público junto ao TCU, propõe o conhecimento e o não provimento do apelo recursal.
Preliminarmente, ratifico o despacho exarado no sentido de que o presente recurso merece ser conhecido, porquanto preenche os requisitos de admissibilidade previstos nos arts. 32, inciso I, e 33 da Lei 8.443/1992.
Quanto ao mérito, concordo com a análise empreendida pela secretaria especializada, transcrita no relatório precedente, a qual enfrentou e afastou com propriedade cada um dos argumentos apresentados pelo recorrente, razão pela qual incorporo seus fundamentos às minhas razões de decidir, sem prejuízo das seguintes considerações.
Não procede o argumento de que teria havido irregularidade na citação realizada pelo Tribunal ou cerceamento do contraditório e da ampla defesa. Verifica-se que o responsável foi regularmente citado no endereço que consta da base de dados da Receita Federal (peças 32, 33 e 36) . Para que não restem dúvidas acerca da validade da citação, observa-se que o mesmo endereço foi informado pelo recorrente na procuração juntada aos autos (peça 53) . Ademais, conforme pacífica jurisprudência desta Corte, já mencionada no relatório que integra esta deliberação, as comunicações processuais do TCU não precisam ser pessoalmente entregues ao responsável.
Quanto às informações encaminhadas a título de prestação de contas, cabe reconhecer que a documentação constante das peças 55 a 58 foi capaz de evidenciar a regularidade de parte da execução financeira dos recursos repassados, conforme detalhada análise realizada pela unidade instrutora transcrita no relatório precedente.
Entretanto, no que tange à execução física do programa, não foram apresentados quaisquer documentos que comprovem o alcance dos objetivos previstos, em descumprimento ao exigido por meio dos arts. 30 e 31 da Resolução CD/FNDE 44/2012. Faltaram, portanto, informações a respeito da situação final das turmas e de cada alfabetizando, nos moldes requeridos pelo FNDE.
Assim, em que pese os gastos tenham sido parcialmente comprovados e correspondam, por sua natureza, a ações elegíveis pelo Programa Brasil Alfabetizado, não é possível concluir que a aplicação dos recursos tenha sido realizada na finalidade do programa, que é a alfabetização de jovens com 15 anos ou mais, adultos e idosos. Ressalto que a comprovação da boa e regular aplicação de recursos públicos transferidos mediante convênio e outros instrumentos congêneres evidencia-se mediante a execução física e a execução financeira da avença, acompanhada do nexo de causalidade entre uma e outra.
Cumpre lembrar que é pacífico no âmbito deste Tribunal o entendimento de que, em processos de prestação ou tomada de contas, ainda que especial, o ônus da prova do regular emprego das verbas públicas é imputado ao responsável pela utilização dos valores repassados pela União, à luz do disposto no art. 70, parágrafo único, da Constituição Federal e do art. 93 do Decreto-lei 200/1967. Assim, a não comprovação dessa obrigação pelo gestor é suficiente para que se conclua pela ocorrência de prejuízo ao erário.
Por fim, lembro que, no TCU, é considerado de boa-fé o responsável que, embora tenha concorrido para o dano ao erário ou outra irregularidade, seguiu as normas pertinentes, os preceitos e os princípios do direito. A análise da conduta, portanto, é feita sob o ponto de vista objetivo, sem que seja necessária a comprovação de má-fé (dolo) para a responsabilização do agente.
Nesse sentido, a boa-fé do responsável deve ser objetivamente analisada e provada no caso concreto, considerando-se a prática efetiva e as consequências de determinado ato à luz de um modelo de conduta social, adotada por um homem leal, cauteloso e diligente. A boa-fé não pode ser deduzida pela simples apresentação de alegações de defesa ou simplesmente presumida, devendo ser efetivamente comprovada, o que não ocorreu nestes autos, nem quando da deliberação recorrida, nem em sede recursal.
Sendo assim, ante a ausência de elementos capazes de alterar o juízo anteriormente formulado, não é possível reformar o julgado, como pretende o recorrente.
Feitas essas considerações, entendo que se deve conhecer e negar provimento ao presente recurso, mantendo-se inalterada a deliberação ora combatida.
Ante o exposto, voto por que o Tribunal adote o Acórdão que ora submeto à deliberação deste Colegiado.
TCU, Sala das Sessões Ministro Luciano Brandão Alves de Souza, em 10 de agosto de 2021.
Ministro BRUNO DANTAS
Relator